ACORDAO-COMPLETO-2364537

ACÓRDÃO 7762/2019 ATA 31/2019 - SEGUNDA CÂMARA

VISTOS, relatados e discutidos estes autos de tomada de contas especial instaurada pela Caixa Econômica Federal (Caixa) em desfavor de Jandelson Gouveia da Silva, como ex-prefeito de Escada - PE (gestões: 2005-2008 e 2009-2012) , diante da não execução do objeto pactuado pelo Contrato de Repasse nº  240.566-04/2007 destinado à "modernização de infraestrutura para Esporte Recreativo e de Lazer Construção de Estádio Municipal Escada"  (Peça 1, fls. 23/30) sob o montante de R$ 217.052,34 pelo aporte de R$ 150.0000,00 em recursos federais e de R$ 67.052,34 em recursos da contrapartida;
ACORDAM os Ministros do Tribunal de Contas da União, reunidos em Sessão da 2ª Câmara, ante as razões expostas pelo Relator, em:
9.1. rejeitar as alegações de defesa apresentadas por Jandelson Gouveia da Silva e Lucrécio Jorge Gomes Pereira da Silva;
9.2. julgar irregulares as contas de Jandelson Gouveia da Silva e de Lucrécio Jorge Gomes Pereira da Silva, nos termos dos arts. 1º, I, 16, III, "a" e "c", 19, caput e 23, III, da Lei nº 8.443, de 1992, para condená-los, solidariamente, ao pagamento do débito apurado nestes autos, atualizado monetariamente e acrescido dos juros de mora calculados desde as datas especificadas até a efetiva quitação, fixando-lhes o prazo de 15 (quinze) dias, contados da ciência desta deliberação, para comprovarem, perante o Tribunal, nos termos do art. 214, III, "a", do RITCU, o recolhimento da referida dívida em favor do Tesouro Nacional, sob as seguintes condições:
	Valor (R$) :
	Data da Ocorrência:

	1.080,36
	20/1/2011

	39.834,30
	7/4/2011

	86.748,73
	26/7/2011

9.3. aplicar em desfavor de Jandelson Gouveia da Silva e Lucrécio Jorge Gomes Pereira da Silva, individualmente, a multa prevista no art. 57 da Lei nº 8.443, de 1992, sob o valor de R$ 30.000,00 (trinta mil reais) , fixando-lhes o prazo de 15 (quinze) dias, contados da notificação, para que comprovem, perante o Tribunal (art. 214, III, "a", do RITCU) , o recolhimento das referidas dívidas ao Tesouro Nacional, atualizadas monetariamente na forma da legislação em vigor;
9.4. autorizar, caso requerido, nos termos do art. 26 da Lei nº 8.443, de 1992, o parcelamento das dívidas fixadas por este Acórdão em até 36 (trinta e seis) parcelas mensais e sucessivas, com a devida atualização monetária e os correspondentes acréscimos legais, esclarecendo aos responsáveis que a falta de pagamento de qualquer parcela importará no vencimento antecipado do saldo devedor (art. 217, § 2º, do RITCU) , sem prejuízo das demais medidas legais;
9.5. autorizar, desde logo, nos termos do art. 28, inciso II, da Lei nº 8.443, de 1992, a cobrança judicial das dívidas fixadas por este Acórdão, caso não atendidas as notificações; e
9.6. determinar que a unidade técnica envie a cópia deste Acórdão, acompanhado do Relatório e da Proposta de Deliberação, à Procuradoria da República no Estado de Pernambuco, nos termos do art. 16, § 3º, da Lei nº   8.443, de 1992, e do art. 209, § 7º, do RITCU, para o ajuizamento das ações civis e penais cabíveis.

Tomada de Contas Especial  instaurada pela Caixa Econômica Federal (Caixa) em desfavor de Jandelson Gouveia da Silva, como ex-prefeito de Escada  PE (gestões 2005-2008 e 2009-2012), diante da não execução do objeto pactuado inerente ao Contrato de Repasse nº 240.566-04/2007 destinado à execução da implantação de modernização de infraestrutura para Esporte Recreativo e de Lazer Construção de Estádio Municipal Escada (Peça 1, fls. 23/30) sob o montante de R$ 217.052,34 pelo aporte de R$ 150.0000,00 em recursos federais e de R$ 67.052,34 em recursos da contrapartida.

Segunda Câmara

Município de Escada - PE.

3. Responsáveis: Jandelson Gouveia da Silva (CPF XXX.268.204-XX) e Lucrécio Jorge Gomes Pereira da Silva (CPF XXX.678.504-XX).

Ana Arraes (Presidente).

13.1. Ministros presentes: Ana Arraes (Presidente), Augusto Nardes, Aroldo Cedraz e Raimundo Carreiro.
13.2. Ministra que alegou impedimento na Sessão: Ana Arraes (Presidente).
13.3. Ministros-Substitutos presentes: Marcos Bemquerer Costa e André Luís de Carvalho (Relator).

ACORDAO-COMPLETO-2413819

Acórdão 5037/2021 - Segunda Câmara

ANDRÉ DE CARVALHO

Trata-se de tomada de contas especial (TCE) instaurada pela Caixa Econômica Federal (Caixa) em desfavor de Jandelson Gouveia da Silva, como ex-prefeito de Escada - PE (gestões: 2005-2008 e 2009-2012) , diante da não execução do objeto pactuado pelo Contrato de Repasse nº  240.566-04/2007 destinado à "modernização de infraestrutura para Esporte Recreativo e de Lazer Construção de Estádio Municipal Escada"  (Peça 1, fls. 23/30) sob o montante de R$ 217.052,34 pelo aporte de R$ 150.0000,00 em recursos federais e de R$ 67.052,34 em recursos da contrapartida.
2.	Após a análise final do feito, o auditor federal da Secex-TCE lançou o seu parecer conclusivo à Peça 77 (fls. 1/9) nos seguintes termos:
" (...) Histórico
2. O Ministério do Esporte (ME) , com a interveniência da Caixa Econômica Federal (Caixa) , e o município de Escada/PE, representado pelo Sr. Jandelson Gouveia da Silva, celebraram o Contrato de Repasse 240.566-04/2007 (Siafi 613332) , em 31/12/2007, que visou à transferência de recursos financeiros da União para a execução da "Implantação e Modernização de Infra Estrutura para Esporte Recreativo e de Lazer Construção de Estádio Municipal Escada" (peça 1, p. 23-30) . 
3. Para a realização do objeto orçado no valor total de R$ 217.052,34, cujo ajuste vigeu de 31/12/2007 até 30/12/2012 (peça 1, p. 39-40) , foi acordado o aporte a título de contrapartida municipal inicial de R$ 21.801,48, majorada para R$ 67.052,34 por termo de aditamento contratual assinado em 2/9/2010 (peça 1, p. 25 e 31-32) , e de R$ 150.000,00 pelo concedente, repassados mediante as parcelas de R$ 50.000,00 (2009OB801157, de 3/12/2009) e R$ 100.000,00 (2009OB801202, de 29/12/2009) , sendo efetuado o desbloqueio de R$ 193.685,87 em favor do contratado (peça 1, p. 4 e 108-109) . 
4. O cronograma de execução do Plano de Trabalho de 26/12/2007 especificou o objeto como sendo as obras de fechamento do muro do estádio municipal e portão de acesso (peça 1, p. 13- 16) . 
5. O Laudo de Análise Técnica de 31/10/2008 apresentou a seguinte composição dos itens do empreendimento: serviços preliminares (R$ 900,00) , serviços iniciais (R$ 1.458,70) , alvenaria de pedra (R$ 12.195,51) , concreto estrutural (R$ 5.313,21) , concreto armado (R$ 34.194,26) , baldrame (R$ 12.906,14) , paredes (R$ 47.843,71) , revestimento (R$ 69.178,03) , esquadrias (R$ 2.337,50) e pintura (R$ 13.456,33) (peça 1, p. 19) . 
6. O último laudo de análise técnica de engenharia, consignado no Relatório de Acompanhamento de Empreendimento (RAE) de 23/1/2012, atestou a realização da meta física acumulada de 89,23%, equivalente a R$ 193.685,87, em razão da não realização dosserviçosrelativos ao portão metálico, pintura em esmalte em esquadria de ferro e em cal pela empresa encarregada da obra, a Construtora Campelo e Silva Ltda., CNPJ 08.576.550/0001-65 (peça 1, p. 69-70) . 
7. Posteriormente, a Caixa declarou a não funcionalidade da obra ao verificar a incompatibilidade da construção com o projeto técnico e com rachaduras em sua extensão, trecho tombado com alto risco de desabamento como também a não execução de "alguns itens estruturais", não especificados, conforme Parecer PA GIDUR/CA 339, de 29/5/2013 (peça 1, p. 84) . 
8. Diante disso e com fundamento na Súmula 230 do TCU, a Caixa, por meio do Ofício 1170/2014/SE COPE-GIGOV/CA, de 7/5/2014 (peça 1, p. 7-8) , notificou o atual prefeito (gestões 2013-2016 e 2017-2020) , Lucrécio Jorge Gomes Pereira da Silva, para que regularizasse a 'ocorrência referente à não execução do objeto na forma pactuada', não tendo este se pronunciado nos autos. 
9. Nos mesmos termos, notificado a regularizar a 'ocorrência referente à não conclusão do objeto na forma pactuada' no prazo máximo de trinta dias, o ex-prefeito também não se pronunciou nos autos, conforme Ofício 1171/2014/SR COPE-GIGOV/CA, de 7/5/2014, e edital de notificação publicado no DOU de 20/5/2014 (peça 1, p. 9-11) . 
10. Em seguida, a Caixa emitiu o Relatório de Tomada de Contas Especial 41/2015 com base nos RAEs emitidos em 16/11/2010, 28/3/2011, 15/6/2011 e 23/1/2012 (peça 1, p. 42-44, 52-54, 60- 62 e 69-71) , decorrentes das vistorias in loco na obra, e no referido Parecer PA GIDUR/CA 339, de 29/5/2013 (peça 1, p. 84) . Registrou que a área técnica competente identificou a execução da meta física acumulada de 89,23% do objeto contratado em desacordo com o projeto aprovado, sem contemplar "itens estruturais" e desprovido de funcionalidade. Imputou o débito pelo valor original repassado de R$ 127.663,39 ao Sr. Jandelson Gouveia da Silva, na condição de único gestor dos recursos, em razão do não cumprimento do objeto pactuado, afastando a responsabilidade solidária do prefeito da gestão subsequente, tendo em conta que a vigência do contrato findou ainda na administração de ex-prefeito, conforme indicaria a jurisprudência assentada nos Acórdão 1223/2007-TCU-Segunda Câmara e 4397/2009-TCU-2ª Câmara, ambos de relatoria do Ministro Aroldo Cedraz, e no Acórdão 3231/2008-TCU-Primeira Câmara, de relatoria do Ministro Augusto Nardes (peça 1, p. 115-118) . 
11. O Relatório de Auditoria 1777/2015 da Controladoria-Geral da União (peça 1, p. 127- 129) também chegou às mesmas conclusões. Após serem emitidos o Certificado de Auditoria, o Parecer do Dirigente do Órgão de Controle Interno e o Pronunciamento Ministerial (peça 1, p. 130- 135) , o processo foi remetido a esse Tribunal. 
12. No âmbito desta Corte de Contas, por meio de análise preliminar, a auditora responsável pela instrução concluiu que (peça 3, p. 2-3) : 
12.1. o objeto do contrato em análise restaria indefinido, haja vista a omissão das metas, etapas e equipamentos previstos (que deveriam estar presentes no cronograma de execução da obra que integram o Plano de Trabalho [PT]) , não havendo sequer a informação do indicador físico da construção prevista
12.2. desse modo, encontrar-se-ia prejudicada 'a conclusão deste exame técnico em face de omissão relevante que impossibilita o cotejo das obrigações contratuais específicas assumidas pelo ente político contratado com o que restou apurado nos RAEs de 28/3/2011 e 23/1/2012', os quais serviram de base para instauração da presente TCE; 
12.3. com base nisso, propôs a realização de diligência à Caixa a fim de que encaminhasse a este Tribunal: Relativamente ao processo TCE Nº 41/2015/GENEF/SUAFI/CAIXA, um resumo das informações pertinentes ao projeto técnico aprovado da obra de construção do muro de fechamento do estádio municipal e portão de acesso, conforme consta no Plano de Trabalho integrante do Contrato de Repasse 240.566-04/2007 (Siafi 613332) , cuja execução física de 89,23% foi retratada no Relatório de Acompanhamento de Empreendimento (RAE) de 23/1/2012, com o detalhamento do objeto e seus elementos característicos apresentando a descrição detalhada, objetiva e clara do que se pretendia realizar, com metas, etapas e equipamentos programados, sem prejuízo do envio de cópia de eventual termo de aditamento contratual e/ou Plano de Trabalho Reformulado, como também dos Anexos I (relatórios fotográficos) aos RAEs emitidos em 16/11/2010, 8/3/2011, 15/6/2011 e 23/1/2012. 
13. Contudo, o diretor dissentiu da proposta apresentada pela auditora (peça 4, p. 2-4) , argumentando que no Relatório de Acompanhamento de Empreendimento-RAE (peça 1, p. 69-71) , de 23/1/2012, decorrente da quarta vistoria in loco na obra, a Caixa atestou a realização da meta física de 89,23%, equivalentes a R$ 193.685,87, do total previsto da obra. Em termos financeiros, foram liberados o equivalente a 89% do repasse federal previsto, dos quais R$ 127.663,39 foram efetivamente sacados pela prefeitura (o que corresponde a 85% do recurso federal previsto na aplicação do empreendimento) . 
14. Complementou que, apesar disso, consta no expediente da Caixa PA GIDUR/CA 339/2013, de 29/5/2013 (peça 1, p. 84-86) , ainda que atestado elevado percentual de execução, após nova vistoria realizada em 23/5/2013, que a obra 'não apresentou funcionalidade e não trouxe os benefícios esperados à população alvo, visto que a execução do muro está incompatível com o projeto apresentado, com grandes rachaduras em toda a sua extensão, apresentando ainda um trecho tombado e um alto risco de desabamento". Acresceu ainda que o serviço teve sua "execução parcial em relação ao orçamento apresentado, não contemplando alguns itens estruturais, que foram previstos inicialmente'. Como evidência, são anexadas fotos do muro construído do estádio municipal demonstrando os problemas mencionados. 
15. Por fim, o diretor concluiu que, apesar da impropriedade do PT, ao verificar que a Caixa realizou devidamente suas vistorias e que restou evidenciado que o convenente não cumpriu com o objeto pactuado no contrato, a diligência proposta na instrução inicial seria infrutífera para o objetivo desta TCE, que é o levantamento da irregularidade, do débito e do seu responsável. 
16. Com base nisso, entendeu que a análise dos autos permitiu definir a responsabilidade individual do Sr. Jandelson Gouveia da Silva, bem como apurar o débito a ele atribuído (R$ 127.663,39 em valores históricos) , propondo, por conseguinte, a citação do ex-prefeito (peça 4, p. 2-4) , com o que concordou o secretário da unidade técnica (peça 5) . 
17. Assim, foi enviado o Ofício de Citação 1683/2016-TCU/SECEX-PE (peça 6) ao Sr. Jandelson Gouveia da Silva, obtendo-se como resposta as documentações protocoladas neste Tribunal em 5/12/2016 e 24/1/2017 (peça 8 e 11) . 
18. Após o recebimento da resposta do Sr. Jandelson Gouveia da Silva, a unidade técnica verificou que, preliminarmente à análise das alegações apresentadas pelo ex-prefeito de Escada/PE, mostra-se necessário realizar a citação do atual prefeito, Sr. Lucrécio Jorge Gomes Pereira da Silva, solidariamente com o seu antecessor, para que apresente suas alegações de defesa em razão da não prestação de contas dos recursos recebidos por força do Contrato de Repasse 240.566-04/2007 e da ausência de adoção de medidas com vistas ao resguardo do patrimônio público e/ou recolha aos cofres do Tesouro Nacional a quantia devida (peças 13, 14 e 15) . 
19. Assim, foi enviado o Ofício de Citação Ofício 1050/2017-TCU/SECEX-PE (peça 17) ao Sr. Lucrécio Jorge Gomes Pereira da Silva, obtendo-se como resposta a documentação protocolada neste Tribunal em 31/7/2017 (peça 19) . 20. Dessa forma, procede-se ao exame das alegações de defesa apresentadas pelo ex-prefeito de Escada/PE Sr. Jandelson Gouveia da Silva (peças 8 e 11) , bem como ao exame das alegações de defesa apresentadas pelo seu sucessor, Sr. Lucrécio Jorge Gomes Pereira da Silva (peça 19) . 
Exame Técnico 
Análise das alegações de defesa do Sr. Jandelson Gouveia da Silva 21. O Sr. Jandelson Gouveia da Silva apresentou (peça 8) , por meio de seus advogados, as suas alegações de defesa, as quais são analisadas a seguir: 
Alegação 1: 
21.1. A instauração da TCE teria ocorrido mais de 180 dias após o fim do seu mandato como gestor do município de Escada/PE, em 31/12/2012, infringindo o disposto no art. 82, § 1º do DecretoLei 200/1967 e no art. 4º da IN-TCU 71/2012, sendo o processo, portanto, intempestivo e violador da garantia constitucional do devido processo legal (peça 8, p. 2-5) . 
Análise da alegação 1:
21.1.1. Cumpre ressaltar que o disposto no art. 82, § 1º, do Decreto-Lei 200/1967 e no art. 4º da IN-TCU 71/2012 tem o condão de fazer com que o responsável pela Tomada de Contas não extrapole o prazo, considerável razoável, para fazê-la. 
21.1.2. Tanto é assim, que o art. 4º da IN-TCU 71/2012 prevê que a falta de instauração da tomada de contas especial no prazo previsto no seu §1º, sem motivo justo, poderá ensejar a aplicação da multa prevista no art. 58, II, da Lei 8.443/1992 à autoridade responsável pela omissão, sem prejuízo da aplicação das demais penalidades previstas em lei. 
21.1.3. Além disso, de acordo com o art. art. 6º, inciso II, c/c art. 19 da IN/TCU 71/2012, modificada pela IN/TCU 76/2016, a instauração da tomada de contas especial fica dispensada somente quando houver transcorrido prazo superior a dez anos entre a data provável de ocorrência do dano e a primeira notificação dos responsáveis pela autoridade administrativa competente, o que não aconteceu no presente caso. 
21.1.4. Vale ressaltar, aliás, que, in casu, sequer houve a prescrição da pretensão punitiva, uma vez que os pagamentos se iniciaram em 2011 e o ato que ordenou a citação é de 15/7/2017 (peça 15) . Segundo o Acórdão 1441/2016-TCU-Plenário (relator Benjamin Zymler) , que uniformizou a jurisprudência acerca dessa questão, a prescrição da pretensão punitiva do TCU subordina-se ao prazo geral de prescrição indicado no art. 205 do Código Civil, que é de 10 anos, contado da data de ocorrência da irregularidade sancionada, nos termos do art. 189 do Código Civil, sendo este prazo interrompido pelo ato que ordenar a citação, a audiência ou a oitiva do responsável. 
21.1.5. Por fim, relativamente ao débito, não há que se falar em violação ao devido processo legal por intempestividade na abertura da TCE, tendo em vista que o Superior Tribunal Federal (STF) fixou tese em 8/8/2018 que 'são imprescritíveis as ações de ressarcimento ao erário fundadas na prática de ato doloso tipificado na lei de improbidade administrativa.' 
Alegação 2: 
21.2. A notificação do Sr. Jandelson Gouveia da Silva (por meio do D.O.U) , para saneamento das irregularidades encontradas, dezessete meses após a mudança de gestão do município teria inviabilizado qualquer ação por parte do ex-prefeito, haja vista que, não sendo mais gestor da prefeitura, não possuiria 'mais qualquer meio eficaz para a continuação da obra de construção do muro'. Tal situação deveria ensejar 'o arquivamento dos presentes autos devido à ausência de pressuposto válido e regular do processo de tomada de contas especial pela impossibilidade de obtenção de documentos em razão do longo prazo decorrido desde a celebração do convênio, bem como desde a data do término de sua vigência', conforme respaldaria o Acórdão 6851/2016-TCU-Segunda Câmara, de Relatoria da Ministra Ana Arraes (peça 8, p. 5-6) . 
Análise da alegação 2: 
21.2.1. A incidência do arquivamento é afastada com fundamento no art. 6º, II, da IN-TCU 71/2012, que assinala que fica dispensada a instauração da tomada de contas especial somente quando o valor do débito for inferior a R$ 100.000,00 ou quando houver transcorrido prazo superior a dez anos entre a data provável de ocorrência do dano e a primeira notificação dos responsáveis pela autoridade administrativa competente, o que não ocorreu no presente caso. 
21.2.2. Ademais, segundo o § 1º da Instrução Normativa/STN 1/1997, que regeu o ajuste em tela, os documentos originais fiscais ou equivalentes (faturas, recibos, notas fiscais e quaisquer outros comprobatórios) deveriam ser mantidos na Prefeitura, em arquivo em boa ordem, à disposição dos órgãos de controle interno e externo, pelo prazo de 5 anos, contados da provação da prestação de contas do gestor do órgão concedente. Logo, o referido lapso temporal de dezessete meses, definitivamente, não causou prejuízo à defesa. 
Alegação 3: 
21.3. O prefeito sucessor também deveria ser responsabilizado com fundamento na Súmula 230 do TCU, haja vista que, apesar de a vigência do ajuste ter se encerrado em 30/12/2012, o prazo para prestação de contas seria sessenta dias após essa data, ou seja, durante a gestão do sucessor do administrador do município (peça 8, p. 7-9) . 
Análise da alegação 3: 
21.3.1. Conforme Ofício 1050/2017-TCU/SECEX-PE (peça 17) , de 4/7/2017, o prefeito sucessor, Sr. Lucrécio Jorge Gomes Pereira da Silva, também foi citado no âmbito do presente processo. 
21.3.2. Por outro lado, a inclusão do sucessor no polo passivo dos autos não exclui a responsabilidade do antecessor, haja vista que ele foi o gestor dos recursos e, portanto, quem deveria praticar a correta e regular aplicação dos recursos e, também, manter a documentação mencionada no subitem 21.2.2, retro. 
Alegação 4: 
21.4. Durante a gestão do ex-prefeito, a Caixa teria atestado a execução de 89,23% da obra, aprovando as prestações de contas parciais, devendo a garantia da funcionalidade da obra ser efetuada pelo prefeito sucessor. A vistoria da Caixa em 23/5/2013, que atestou os problemas e a falta de funcionalidade da obra, ocorreu quase cinco meses após o fim da gestão do Sr. Jandelson Gouveia da Silva, o que seria tempo suficiente para haver depreciação de uma obra não concluída (peça 8, p. 10- 11) . 
Análise da alegação 4: 
21.4.1. Segundo o parecer da Caixa PA GIDUR/CA 339/2013, que trata de vistoria realizada em 23/5/2013, 'a execução do muro está incompatível com o projeto apresentado, com grandes rachaduras em toda a sua extensão, um trecho tombado e alto risco de desabamento'. (peça 1, p. 84) 
21.4.2. Além disso, segundo o referido parecer, 'o serviço teve sua execução parcial em relação ao orçamento, não contemplando alguns itens estruturais, que foram previstos inicialmente'. (peça 1, p. 84) 
21.4.3. Dessa forma, pode-se concluir que a falta de funcionalidade da obra não se deve pela sua depreciação em apenas cinco meses, mas pela falta de itens estruturais que estavam previstos no projeto. Logo, o gestor dos recursos, e ora defendente, é quem deve responder pela execução irregular e incompleta das obras, que, nos termos do art. 618 do Código Civil/2002, tem 5 anos de garantia, prazo superior, portanto, aos 5 meses apontados na defesa. 
Alegação 5: 
21.5. A construção da obra teria sido realizada de forma satisfatória até o exercício de 2012, com as prestações de contas parciais aprovadas e os saques realizados com a devida autorização, havendo ainda funcionalidade da obra durante esse período, o que se comprovaria com a realização de um campeonato rural do município (peça 8, p. 11-12) . 
Análise da alegação 5: 
21.5.1. Conforme já analisado no item anterior, a vistoria realizada pela Caixa em 23/5/2013 não atentou a funcionalidade da obra (peça 1, p. 84) . 
21.5.2. Além disso, a realização de um campeonato não evidencia a construção do muro do Estádio de acordo com as especificações técnicas previstas. 
Alegação 6: 
21.6. Os recursos sacados da conta vinculada ao ajuste teriam sido devidamente aplicados na consecução dos objetivos pactuados, conforme atestariam as notas fiscais juntadas aos autos (peça 8, p. 12-14) . 
Análise da alegação 6: 
21.6.1. Independentemente das notas fiscais apresentadas, o gestor público é responsável pela funcionalidade da obra, o que não foi atestada pela vistoria realizada pela Caixa em 23/5/2013 (peça 1, p. 84) . 
21.6.2. A jurisprudência do TCU é pacífica no sentido de que é objetiva a responsabilidade do construtor no que se refere à qualidade e à garantia das obras executadas (art. 618 do Código Civil) . Nesse sentido, a Administração deve estar atenta a resguardar o direito de reparação do seu empreendimento e, a depender do caso, acionar a empresa no prazo legal e tomar todas as medidas legais com o objetivo de buscar o refazimento de serviços ou a reparação do dano causado por vícios construtivos. Nesses casos, a omissão do gestor, que venha a trazer ônus ao erário, pode implicar sua responsabilização (Acórdãos 2499/2014, de relatoria do Ministro Bruno Dantas, 2931/2013, de relatoria do Ministro Marcos Bemquerer, 853/2013, de relatoria do Ministro José Jorge, e 752/2013, de relatoria do Ministro José Múcio Monteiro, todos do Plenário do TCU) . 
Alegação 7: 
21.7. Não haveria motivação legal e contratual para devolução dos recursos transferidos (peça 8, p. 14-15) . Análise da alegação 7: 21.7.1. Dentre os critérios para legais e contratuais para a aplicação do débito estão: art. 70, parágrafo único, da Constituição Federal/1988; art. 93 do Decreto-Lei 200/1967; art. 145 do Decreto 93.872/1986; Cláusula 3.2, alíneas 'p' e 'q' do Contrato de Repasse 240.566-04/2007 (Siafi 613332) . 
22. Posteriormente, o ex-prefeito encaminhou fotografias do que seria a inauguração do Estádio Municipal 'O Gouveião', que teria ocorrido em 28/12/2012, durante a final do campeonato rural do município de Escada/PE (peça 11) . Entretanto, as fotos presentadas não evidenciam a funcionalidade da obra. Análise das alegações de defesa do Sr. Lucrécio Jorge Gomes Pereira da Silva
23. O Sr. Lucrécio Jorge Gomes Pereira da Silva alega que o Sr. JANDELSON GOUVEIA DA SILVA, não deixou na Sede da Prefeitura Municipal, ou em suas secretarias, qualquer elemento documental que pudesse garantir ao Defendente a mínima condição de prestar contas, ainda que a posteiori." (peça 19, p. 4) 
23.1. A esse respeito, a Súmula 230 do TCU prescreve que: Compete ao prefeito sucessor apresentar as contas referentes aos recursos federais recebidos por seu antecessor, quando este não o tiver feito ou, na impossibilidade de fazê-lo, adotar as medidas legais visando ao resguardo do patrimônio público com a instauração da competente Tomada de Contas Especial, sob pena de co-responsabilidade. 
23.2. No caso em tela, em que pese o Contrato de Repasse 240.566-04/2007 (Siafi 613332) ter sua vigência encerrada no dia 30/12/2012 (peça 1, p. 39) , o prazo para prestação de contas final referente ao total dos recursos empregados era de até sessenta dias após o fim da vigência (peça 1, p. 28) , ou seja, 28/2/2013, já durante a gestão do atual prefeito, a quem caberia ter realizado a referida obrigação. 
23.3. Conforme a Súmula citada, deveria o atual prefeito ter prestado contas dos recursos utilizados e, no caso de impossibilidade, ter tomado as medidas legais com vistas ao resguardo do patrimônio público, o que não restou demonstrado nos autos. 
23.4. Pelo contrário, além de não se ter notícia da prestação de contas final, o Sr. Lucrécio Jorge Gomes Pereira da Silva, apesar de ter sido notificado, por meio do Ofício 1170/2014/SE COPEGIGOV/CA, de 7/5/2014 (peça 1, p. 7-8) , para que regularizasse a "ocorrência referente à não execução do objeto [do Contrato de Repasse 240.566-04/2007] na forma pactuada", não se manifestou sobre o assunto. 
23.5. Note-se que a constatação da Caixa de que havia irregularidades na execução/funcionamento da obra ocorreu em 23/5/2013, já durante o mandato do prefeito sucessor, a quem caberia tomar as medidas com vistas ao resguardo também do patrimônio público construído com o suporte de recursos federais, mediante acionamento da empresa contratada. 
23.6. Conforme já mencionado no item 21.6.2, a jurisprudência do TCU é pacífica no sentido de que é objetiva a responsabilidade do construtor no que se refere à qualidade e à garantia das obras executadas (art. 618 do Código Civil) . Nesse sentido, a Administração deve estar atenta a resguardar o direito de reparação do seu empreendimento e, a depender do caso, acionar a empresa no prazo legal e tomar todas as medidas legais com o objetivo de buscar o refazimento de serviços ou a reparação do dano causado por vícios construtivos. Nesses casos, a omissão do gestor, que venha a trazer ônus ao erário, pode implicar sua responsabilização (Acórdãos 2499/2014, de relatoria do Ministro Bruno Dantas, 2931/2013, de relatoria do Ministro Marcos Bemquerer, 853/2013, de relatoria do Ministro José Jorge, e 752/2013, de relatoria do Ministro José Múcio Monteiro, todos do Plenário do TCU) . 
23.7. De fato, no caso em apreço, não se verificou, com base nos documentos juntados aos autos, qualquer ação do prefeito sucessor no sentido de prestar contas dos recursos recebidos por força do Contrato de Repasse 240.566-04/2007 ou de adotar medidas com vistas ao resguardo do patrimônio público, razão por que foi solicitada a apresentação de alegações de defesas. 
24. Dessa forma, tendo em vista que o Sr. Lucrécio Jorge Gomes Pereira da Silva não logrou êxito em justificar a omissão inicial no dever de prestar contas ou a não adoção de medidas visando ao resguardo do patrimônio público, propomos o seu arrolamento como co-responsável no julgamento das contas e a aplicação das multas previstas no art. 57 e no art. 58, inciso II, da Lei 8.443/92, nos termos do art. 16, inciso III, alíneas 'a' e 'b', da mesma norma. 
25. Vale ressaltar que a pretensão punitiva do TCU, conforme Acórdão 1441/2016-TCU-Plenário, que uniformizou a jurisprudência acerca dessa questão, subordina-se ao prazo geral de prescrição indicado no art. 205 do Código Civil, que é de 10 anos, contado da data de ocorrência da irregularidade sancionada, nos termos do art. 189 do Código Civil, sendo este prazo interrompido pelo ato que ordenar a citação, a audiência ou a oitiva do responsável. No caso em exame, não correu a prescrição punitiva do débito, uma vez que a liberação dos recursos ocorreu até a data de 29/12/2009 e a deliberação que autorizou a citação ocorreu em 15/3/2017. 
Conclusão 
26. A partir dos elementos constantes dos autos, verificou-se que devem ser rejeitadas as alegações de defesa dos Senhores Jandelson Gouveia da Silva, ex-prefeito de Escada/PE, e Lucrécio Jorge Gomes Pereira da Silva, atual prefeito de Escada/PE. 
27. Ademais, inexistem nos autos elementos que demonstrem a boa-fé dos responsáveis ou a ocorrência de outros excludentes de culpabilidade. Desse modo, suas contas devem, desde logo, serem julgadas irregulares, nos termos do art. 202, § 6º, do Regimento Interno/TCU, procedendo-se à imputação solidariamente do débito apurado e aplicando-se as multas previstas nos artigos 57 e 58, inciso II, da Lei 8.443/1992. 
Proposta de  Encaminhamento 
28. Diante do exposto, submetem-se os autos à consideração superior, propondo-se: 
28.1. rejeitar as alegações de defesa dos responsáveis Sr. Jandelson Gouveia da Silva (CPF XXX.268.204-XX) , ex-prefeito de Escada/PE nas gestões 2005-2008 e 2009-2012, e Sr. Lucrécio Jorge Gomes Pereira da Silva (CPF XXX.678.504-XX) , na condição de atual prefeito do município de Escada/PE (gestões 2013-2016 e 2017-2020) ; 
28.2. julgar irregulares, nos termos dos arts. 1º, inciso I, 16, inciso III, alínea 'b', § 2º, da Lei 8.443/1992 c/c os arts. 19 e 23, inciso III, da mesma Lei, e com arts. 1º, inciso I, 209, inciso II, 210 e 214, inciso III, do Regimento Interno/TCU, as contas do Sr. Jandelson Gouveia da Silva (CPF XXX.268.204-XX) , ex-prefeito de Escada/PE nas gestões 2005-2008 e 2009-2012, e nos termos dos arts. 1º, inciso I, 16, inciso III, alínea 'a' e 'b', § 2º, da Lei 8.443/1992 c/c os arts. 19 e 23, inciso III, da mesma Lei, e com arts. 1º, inciso I, 209, inciso I e II, 210 e 214, inciso III, do Regimento Interno/TCU, as contas do Sr. Lucrécio Jorge Gomes Pereira da Silva (CPF XXX.678.504-XX) , na condição de atual prefeito do município de Escada/PE (gestões 2013-2016 e 2017-2020) , condenando-os solidariamente ao pagamento das importâncias a seguir especificadas, atualizadas monetariamente e acrescidas dos juros de mora, calculados a partir das datas discriminadas até a data do efetiva quitação do débito, fixando-lhes o prazo de quinze dias, para que comprovem, perante o Tribunal, o recolhimento das referidas quantias aos cofres do Tesouro Nacional, nos termos do art. 23, inciso III, alínea "a", da citada lei;
	Valor Original (R$) 
	Data de Ocorrência

	1.080,36
	20/1/2011

	39.834,30
	7/4/2011

	86.748,73
	26/7/2011

28.3. aplicar individualmente aos responsáveis Srs. Jandelson Gouveia da Silva (CPF XXX.268.204-XX) e Lucrécio Jorge Gomes Pereira da Silva (CPF XXX.678.504-XX) as multas previstas no art. 57 e no art. 58, inciso II, da Lei 8.443/1992 c/c os artigos 267 e 268, inciso II, do RI/TCU, fixando-lhes o prazo de quinze dias, a contar da notificação, para que comprovem, perante o Tribunal (art. 214, III, a, do Regimento Interno do TCU) , o recolhimento da dívida aos cofres do Tesouro Nacional, atualizada monetariamente desde a data do acórdão que vier a ser proferido por este Tribunal até a do efetivo recolhimento, se pagas após o vencimento, na forma da legislação em vigor; 
28.4. autorizar, desde logo, a cobrança judicial das dívidas, caso não atendidas as notificações, na forma do disposto no art. 28, inciso II, da Lei 8.443/1992; 
28.5. autorizar também, desde logo, se requerido, com fundamento no art. 28, inciso I, da Lei 8.443, de 1992 c/c o art. 217, §§ 1º e 2º do Regimento Interno, o parcelamento das dívidas em até 36 parcelas, incidindo sobre cada parcela, corrigida monetariamente, os correspondentes acréscimos legais fixando-lhe o prazo de quinze dias, a contar do recebimento da notificação, para comprovar perante o Tribunal o recolhimento da primeira parcela, e de trinta dias, a contar da parcela anterior, para comprovar os recolhimentos das demais parcelas, devendo incidir sobre cada valor mensal, atualizado monetariamente, os juros de mora devidos, no caso do débito, na forma prevista na legislação em vigor, alertando os responsáveis de que a falta de comprovação do recolhimento de qualquer parcela importará o vencimento antecipado do saldo devedor, nos termos do § 2º do art. 217 do Regimento Interno deste Tribunal;
28.6. enviar cópia do Acórdão a ser prolatado ao Procuradoria da República no Estado de Pernambuco, nos termos do § 3º do art. 16 da Lei 8.443/1992 c/c o § 7º do art. 209 do Regimento Interno do TCU, para adoção das medidas cabíveis, informando-lhe que o inteiro teor da decisão pode ser consultado no endereço www.tcu.gov.br/acordaos."
3.	Por seu turno, com a anuência do secretário da unidade técnica (Peça 24) , o dirigente da 5ª Diretoria da Secex-TCE anuiu à referida proposta do auditor federal e, assim, lançou o seu parecer lançado à Peça 23 (fls. 1-2) nos seguintes termos:
" (...) Manifesto-me de acordo com a proposta formulada pelo AUFC MARCOS ROBERTO MEDEIROS, Mat. TCU 8993-1, sem o prejuízo de tecer as considerações adiante expostas. 
2. Nos termos do § 1º do art. 31 da Instrução Normativa/STN 1 de 1997, a boa e regular aplicação descentralizada de recursos federais deve ser comprovada, ao mesmo tempo, sob os aspectos técnico e financeiro. 
3. Em suma, o aspecto técnico diz respeito à execução do objeto da transferência voluntária e ao alcance dos objetivos estabelecidos, enquanto o aspecto financeiro refere-se à comprovação de que o objeto foi custeado com a verba federal transferida, 
4. No caso em tela, o Prefeito do Município de Escada/PB, Sr. Lucrécio Jorge Gomes Pereira da Silva (CPF XXX.678.504-XX) , sucesso do Sr. Jandelson Gouveia da Silva (CPF XXX.268.204-XX) , foi citado (Ofício 1050/2017-TCU/SECEX-PE, peça 16) por omissão na apresentação da prestação de contas final (aspecto financeiro) do Contrato de Repasse 240566- 04/2007 (Siafi 613332) , firmado entre o município e o Ministério do Esporte e aquele Município, objetivando a construção de muro de fechamento e portão de acesso do estádio municipal, e, também, pela não adoção de medidas para dar funcionalidade ao objeto executado ou instauração de TCE (aspecto técnico) . 
5. O Sr. Jandelson Gouveia da Silva fora citado (Ofício 1683/2016-TCU/SECEX-PE, peça 6) por não concluir o objeto do Contrato de Repasse, executar parte desse objeto em desacordo com as especificações técnicas e não adotar medidas para dar funcionalidade ao referido objeto (aspecto técnico) . Esse responsável não foi citado pela omissão na prestação de contas, embora tenha aplicado os recursos do Contrato de Repasse liberados pela Caixa Econômica Federal. 
6. É importante salientar que, nos termos da jurisprudência (v. g. Acórdão 2093/2010-TCU-Segunda Câmara, relator André de Carvalho) , 'o prefeito sucessor não responde solidariamente com o seu antecessor pelo débito oriundo da omissão no dever de prestar contas, quando os recursos são integralmente aplicados na gestão do prefeito antecessor'. 
7. Assim, o Sr. Jandelson poderia ter sido citado, solidariamente com o Sr. Lucrécio, pela omissão no dever de prestar contas. Todavia, essa citação não mais se faz necessária, visto que, conforme Parecer da Caixa Econômica Federal PA GIDURCA 725/2014, de 24/7/2014 (peça 1, p. 4-6) , o Sr. Jandelson prestou contas parciais das três parcelas de recursos que foram liberadas, as quais foram inclusive aprovadas, o que sana sob o aspecto financeiro as contas do Contrato de Repasse, em que pese sobrar a falta grave do sucessor em não apresentar a prestação de contas final, razão pela qual se concorda com a aplicação a ele de multa do art. 58 da Lei 8.443, de 16/7/1992. 
8. Sob o aspecto técnico, também poderia ter sido citada a Construtora Campelo e Silva Ltda. - ME (CNPJ 08.576.550/0001-65) , uma vez que, segundo a Jurisprudência (Acórdão 346/2017-TCU-Primeira Câmara, Relator Augusto Sherman) , a empresa contratada responde pelos prejuízos decorrentes da execução de serviços com defeitos construtivos ou em desacordo com o plano de trabalho. Todavia, perante o avançado estágio do processo, uma vez que a solidariedade é um benefício do credor e que, neste caso, a empresa já se encontra baixada (peça 21) e não foi notificada na fase interna da TCE, mostra-se antieconômica e ineficiente uma possível citação dela, neste momento, motivo pelo qual não proporei.
9. Desse modo, o débito persiste somente sob o aspecto técnico, consubstanciado na execução de apenas parte do objeto do Contrato de Repasse e, mesmo assim, com falhas técnica ou de qualidade - o que acarretou a queda do muro construído -, sem aproveitamento útil da parcela executada e sem o, consequentemente, alcance dos objetivos que motivaram o Contrato de Repasse. 
10. Com efeito, de acordo com a jurisprudência, exemplificada no Acórdão 8989/2018-TCU-Primeira Câmara, Relator Walton Alencar, quando não há conformidade entre o executado e o plano de trabalho aprovado, havendo ou não outras irregularidades técnicas, e, como consequência, o objeto torna-se imprestável ao uso pela população, devem os responsáveis serem condenados pelo valor total repassado. 
11. Quanto à responsabilidade pela débito, ela recai naturalmente sobre o Sr. Jandelson Gouveia da Silva, já que ele foi quem executou a parcela do objeto e aplicou os recursos federais liberados pela Caixa Econômica Federal. Também concordo que o Sr. Lucrécio deve responder solidariamente pelo débito, uma vez que não adotou providências no intuito de concluir e dar funcionalidade ao objeto pactuado ou medidas pertinentes para resguardar o erário. Nesse sentido, cito o Acórdão 2900/2012-TCU-Primeira Câmara, Relator Weder de Oliveira. 
12. Ante o exposto, elevo os autos à consideração superior, endossando, por completo, o encaminhamento consignado na instrução precedente e registrando que o débito, atualizado e submetido a juros até 08/04/2019, soma R$ 226.631,44".
4.	Enfim, por intermédio do Exmo. Sr. Procurador Sérgio Ricardo Costa Caribé, o MPTCU anuiu à aludida proposta da unidade técnica, consignando o seu parecer à Peça 25 (fls. 1/3) nos seguintes termos:
	" (...) Trata-se de tomada de contas especial de responsabilidade do Sr. Jandelson Gouveia da Silva, prefeito do Município de Escada/PE nas gestões 2005-2008 e 2009-2012, instaurada pela Caixa Econômica Federal (Caixa) em decorrência da não execução do objeto pactuado por meio do Contrato de Repasse 240.566-04/2007 (peça 1, p. 5, 115 e 116) . 
	2. O Contrato de Repasse 240.566-04/2007 foi celebrado entre a União, por intermédio do Ministério do Esporte, representado pela Caixa Econômica Federal, e o Município de Escada/PE, com a finalidade de promover a implantação e a modernização da infra-estrutura para esporte recreativo e de lazer, com a construção do Estádio Municipal de Escada (peça 1, p. 23) . 
	3. O ajuste vigeu entre 31/12/2007 e 30/12/2012 (peça 1, p. 28-30 e 39-40) . Por força do contrato, a União repassou ao município o montante de R$ 150.000,00, por meio de ordens bancárias de 3/12/2009, no valor de R$ 50.000,00, e de 29/12/2009, no valor de R$ 100.000,00 (peça 1, e 108-109) .
	4. Após análises iniciais, a Secex-PE promoveu a citação solidária do Sr. Jandelson Gouveia da Silva e do prefeito sucessor, Sr. Lucrécio Jorge Gomes Pereira da Silva, em razão das ocorrências abaixo descritas (peça 6, p 1, e peça 17, p. 1) : ... impugnação das despesas caracterizadas pela não comprovação da boa e regular aplicação dos recursos recebidos por meio do Contrato de Repasse 240.566-04/2007 (Siafi 613332) , firmado em 31/12/2007 entre o Ministério do Esporte e o Município de Escada/PE, com o intermédio da Caixa Econômica Federal, o qual visou à transferência de recursos financeiros da União para execução de implantação e modernização de infraestrutura para esporte recreativo e de lazer - Construção do Muro do Estádio Municipal de Escada/PE, conforme o Plano de Trabalho aprovado, ante o não cumprimento do objeto pactuado. A equipe de inspeção da Caixa realizou diversas vistorias e atestou a execução parcial de 89,23% da parte física. Entretanto, apesar do elevado percentual de execução, após nova vistoria realizada em 23/5/2013, verificou-se que a obra não apresentou funcionalidade e não trouxe os benefícios esperados à população alvo, visto que a execução do muro está incompatível com o projeto apresentado, com grandes rachaduras em toda a sua extensão, apresentando ainda um trecho tombado e um alto risco de desabamento. Ademais, é relatado que o serviço teve sua execução parcial em relação ao orçamento apresentado, não contemplando alguns itens estruturais, que foram previstos inicialmente. (destacamos) 
5. O ofício de citação encaminhado ao Sr. Lucrécio Jorge Gomes Pereira da Silva, adicionalmente, menciona outras impropriedades na descrição de sua conduta, senão vejamos (peça 17, p. 2) : Condutas: omissão no dever de prestar contas do ajuste e ausência de adoção de medidas com vistas ao resguardo do patrimônio público, tais como a conclusão do objeto pactuado no Contrato de Repasse 240.566-04/2007 (Siafi 613332) , adoção de medidas para dar funcionalidade ao objeto executado, ou a instauração da devida TCE, o que infringiu o disposto na Súmula 230 do TCU. 
	6. Os responsáveis, em consequência, apresentaram as alegações de defesa que compõem as peças 8, 11 e 19. 
	7. A análise dos elementos de defesa por parte da unidade técnica encontra-se na percuciente instrução (peça 22) e no pronunciamento do Sr. Diretor da 5ª Diretoria da SecexTCE (peças 23) , cujas conclusões, desde já, incorporo aos fundamentos deste parecer. Não obstante, entendo oportuno tecer considerações sobre alguns argumentos trazidos pelos responsáveis. 8. Em sua peça de defesa, o Sr. Jandelson Gouveia da Silva defende que a instauração da TCE mais de 180 dias depois do fim de seu mandato infringe o disposto no art. 82, §1º, do Decreto-Lei 200/1967 e no art. 4º da IN TCU 71/2012, de modo que o processo viola a garantia constitucional do devido processo legal. 9. Noutro momento, o responsável alega que foi notificado para saneamento das irregularidades dezessete meses após a mudança de gestão, o que teria inviabilizado a adoção de qualquer medida saneadora. Isso porque, não sendo mais gestor da prefeitura, não teria como tomar providência no sentido da continuação da obra. 
	10. Conforme esclareceu a instrução, o conteúdo do art. 82, § 1º, do Decreto-Lei 200/1967, objetiva fazer com que o responsável pela tomada de contas não extrapole o prazo fixado, sob pena de responder por sua omissão no processo de tomada de contas especial (art. 4º da IN/TCU 71/2012) . De modo algum, tais dispositivos invalidam a TCE instaurada mais de 180 dias depois de findo o mandato. 
	11. Quanto ao prazo de notificação para saneamento das irregularidades, que teria ultrapassado em dezessete meses o encerramento de seu mandato, convém salientar que o art. 6º, inciso II, da IN/TCU 71/2012, recomenda a não instauração da TCE somente se transcorrido o prazo de dez anossem que tenha sido efetuada a notificação dasirregularidades por autoridade competente.
	12. O responsável alega que a Caixa atestou a execução de 89,23% da obra e que a vistoria que indicou a existência de problemas e a falta de funcionalidade da obra ocorreu quase cinco meses após o fim de sua gestão. Tal alegação não deve ser acatada visto que os problemas estruturais detectados pela Caixa impedem a funcionalidade da obra. 
	13. Ademais, o prazo de apenas cinco meses é insuficiente para acarretar defeitos estruturais de tamanha gravidade. Saliento que, de acordo com o parecer da Caixa GIDUR/CA 339/2013, a vistoria realizada em 23/5/2013 constatou rachaduras em toda a extensão, a falta de itens estruturais, a existência de um trecho tombado, além do alto risco de desabamento (peça 1, p. 84) . 
	14. Ainda que as notas fiscais pudessem demonstrar o nexo entre os recursos do ajuste e as despesas incorridas para a execução de seu objeto, a não funcionalidade da obra seria motivo bastante para a imputação de débito ao gestor. 
	15. Já o prefeito sucessor, Sr. Lucrécio Jorge Gomes Pereira da Silva, afirma que seu antecessor não deixou, na sede da prefeitura ou em qualquer de suas secretarias, documentação que pudesse servir para a elaboração da prestação de contas. 
	16. Tal alegação não deve ser acatada, visto que recaía sobre o prefeito sucessor o dever de prestar contas, sobretudo porque o prazo para apresentação da prestação de contas final se exauriu em 25/2/2013, ou seja, dentro de sua gestão. 
	17. Além do que, conforme Súmula 230 da jurisprudência do TCU, cabia ao prefeito sucessor adotar medidas visando o resguardo do patrimônio público. Não obstante, não consta dos autos qualquer elemento que demonstre que o Sr. Lucrécio Jorge Gomes Pereira da Silva adotou providências no sentido de resguardar o patrimônio público ou obter documentos que servissem para a elaboração da prestação de contas. 
	18. Quanto aos demais argumentos expendidos pelos responsáveis, pelas razões trazidas pelo auditor responsável pela instrução (peça 22) e pelo Sr. Diretor da 5ª Diretoria da Secex-TCE (peça 23) , entendo que são insuficientes para descaracterizar as irregularidades. 
	19. Isso posto, este membro do Ministério Público de Contas manifesta concordância com a proposta da unidade instrutiva, consignada na peça 22, p. 8 e 9, no sentido do julgamento pela irregularidade das contas dos Srs. Jandelson Gouveia da Silva e Lucrécio Jorge Gomes Pereira da Silva, condenando-os, solidariamente, em débito e aplicando-lhes, individualmente, a multa prevista no art. 57 da Lei 8.443/92, sem prejuízo da adoção das medidas acessórias propostas (subitens 28.4 a 28.6 da instrução) ."
É o Relatório.

8.1. Luís Alberto Gallindo Martins (20189/OAB-PE), entre outros, representando Lucrécio Jorge Gomes Pereira da Silva.  
8.2. Juliana Angelica Theodora de Almeida (37042/OAB-PE), entre outros, representando Jandelson Gouveia da Silva.

Procurador Sergio Ricardo Costa Caribé.

TOMADA DE CONTAS ESPECIAL. CONTRATO DE REPASSE. EXECUÇÃO APENAS PARCIAL DO OBJETO PACTUADO. ausência do necessário nexo causal entre os valores federais repassados e os dispêndios supostamente incorridos no ajuste. CITAÇÃO. REJEIÇÃO DAS ALEGAÇÕES DE DEFESA. CONTAS IRREGULARES. DÉBITO. MULTA.

TOMADA DE CONTAS ESPECIAL (TCE)

Secretaria de Controle Externo de Tomada de Contas Especial (Secex-TCE).

Trata-se de TCE instaurada pela Caixa Econômica Federal (Caixa) em desfavor de Jandelson Gouveia da Silva, como ex-prefeito de Escada - PE (gestões: 2005-2008 e 2009-2012) , diante da não execução do objeto pactuado pelo Contrato de Repasse nº  240.566-04/2007 destinado à "modernização de infraestrutura para Esporte Recreativo e de Lazer Construção de Estádio Municipal Escada"  (Peça 1, fls. 23/30) sob o montante de R$ 217.052,34 pelo aporte de R$ 150.0000,00 em recursos federais e de R$ 67.052,34 em recursos da contrapartida.
2.	Como visto, a vigência do ajuste transcorreria durante o período de 31/12/2007 a 30/12/2012 (Peça 1, fls. 39/40) , tendo sido efetivamente liberados os recursos federais sob o valor de R$ 127.663,39 (Peça 1, fl. 128) .
3.	No âmbito do TCU, a Secex-TCE promoveu a citação solidária dos responsáveis e eles apresentaram as suas defesa às Peças 8,11 e 19, mas, após a análise final do feito (Peça 22) , a unidade técnica propôs a irregularidade das contas para condenar os responsáveis em débito e em multa, tendo o MPTCU anuído a essa proposta.
4.	Incorporo os pareceres da unidade técnica e do MPTCU a estas razões de decidir.
5.	O Sr. Lucrécio Jorge Gomes Pereira da Silva (gestão: 2013-2016) , como sucessor de Jandelson Gouveia da Silva, foi citado (Peça 16) pela omissão na apresentação da prestação de contas final do ajuste e pela não adoção de medidas para dar a necessária funcionalidade do objeto parcialmente executado em prol da população local, não tendo, ainda, adotado as providências cabíveis para a devida instauração da TCE.
6. 	Já o Sr. Jandelson Gouveia da Silva foi citado (Peça 6) pela falta de conclusão do objeto pactuado, ante a execução apenas parcial do contrato de repasse em desacordo com as especificações técnicas, além de não ter adotado as medidas cabíveis para assegurar a necessária funcionalidade do objeto em prol da comunidade local.
7.	Eis que, nos termos do Parecer da Caixa PA GIDURCA nº 725/2014, em 24/7/2014 (Peça 1, fls. 4/6) , o Sr. Jandelson Gouveia da Silva teria apenas prestado as contas parciais para as três parcelas de recursos federais liberados, tendo o prefeito sucessor deixado, no entanto, de apresentar a prestação de contas final do ajuste.
8.	O diretor da Secex-TCE assinalou, no entanto (Peça 23) , que o débito persistiria em face da execução apenas parcial do objeto pretendido, tendo ele sido inadequadamente executado, ainda, com as falhas técnicas e qualitativas, de tal sorte que sobreveio a queda do muro construído, sem o aproveitamento útil da parcela executada em favor da comunidade local, e sem o necessário alcance, assim, dos objetivos fixados pelo contrato de repasse.
9.	Não por acaso, o Parecer da Caixa GIDUR/CA nº 339, de 2013 (Peça 1, fl. 84) , anunciou a vistoria realizada, em 23/5/2013, evidenciando a subsistência de rachaduras em toda a extensão da obra, e a falta de itens estruturais, além da existência do trecho tombado e do alto risco de desabamento (Peça 1, fl. 84) .
10.	A jurisprudência do TCU (v.g.: Acórdãos 8.989/2018 e 2.900/2012, da 1ª Câmara) tem se firmado no sentido de a desconformidade entre o objeto executado e o plano de trabalho aprovado, tornando o empreendimento imprestável ao uso pela população, resultar na responsabilização dos gestores pela integral devolução dos valores federais repassados, devendo, no presente caso concreto, a imputação do aludido débito recair sobre o Sr. Jandelson Gouveia da Silva, por ter conduzido a parcial execução do empreendimento, e sobre o Sr. Lucrécio Jorge Gomes Pereira da Silva, por não ter adotado as devidas providências para a efetiva conclusão do empreendimento, além de não ter, tampouco, adotado as medidas cabíveis para o resguardo do erário.
11.	Por esse prisma, o MPTCU salientou que a ausência de funcionalidade da obra em prol da comunidade local já se configuraria como motivo bastante para a imputação do aludido débito, a despeito de o prefeito sucessor (Lucrécio Jorge Gomes Pereira da Silva) ter aduzido que o seu antecessor não teria deixado, na prefeitura ou nas secretarias, a documentação necessária à aludida prestação de contas final do ajuste, não tendo essa mera alegação sido acolhida pela unidade técnica, pois o dever de prestar as contas recairia sobre o prefeito sucessor, até porque o prazo para a prestação de contas final do ajuste teria exaurido durante a sua gestão, em 25/2/2013, não tendo o aludido prefeito nem mesmo adotado as necessárias medidas para o superveniente resguardo do patrimônio público.
12.	Bem se sabe, aliás, que a jurisprudência do TCU também se firmou no sentido da pessoal responsabilidade do gestor pela comprovação da boa e regular aplicação dos recursos federais recebidos mediante convênio ou instrumentos congêneres, submetendo todo aquele que utiliza ou gerencia os recursos públicos ao dever de demonstrar o correto emprego dos valores federais, nos termos dos arts. 70, parágrafo único, e 37, caput, da Constituição de 1988 e do art. 93 do Decreto-Lei nº 200, de 25 de fevereiro de 1967 (v.g.: Acórdão 1194/2009-TCU-Primeira Câmara, Acórdãos 27/2004, 6.235/2013 e 3.223/2017, da 2ª Câmara, e Acórdãos 11/1997 e 997/2015, do Plenário) .
13. 	Diante de todas essas falhas e, especialmente, da ausência do necessário nexo causal entre os valores federais repassados e os dispêndios supostamente incorridos no ajuste, a ausência dos elementos suficientes para demonstrar a boa e regular aplicação dos recursos federais transferidos deve resultar na presunção legal de dano ao erário e, assim, mostra-se adequada a proposta da unidade técnica para condenar os responsáveis ao pagamento do débito apurado nos autos, aplicando-lhes, ainda, a subsequente multa legal. 
14.	Não se vislumbraria, enfim, a prescrição da pretensão punitiva do TCU no presente caso concreto, pois não teria transcorrido o período superior a dez anos entre a ordem para a citação no âmbito do TCU, em 27/10/2016 (Peça 5) , e a data fatal fixada para a prestação de contas final do ajuste, em 28/2/2013 (Peça 1) , nos termos do Acórdão 1441/2016-TCU-Plenário.
15.	Por meio do referido Acórdão 1.441/2016 proferido pelo Plenário na Sessão Extraordinária de 8/6/2016, o TCU firmou o seu entendimento no sentido de que a prescrição da pretensão punitiva deve seguir a regra geral do prazo decenal, contado a partir do fato, em linha com o art. 205 do Código Civil brasileiro, interrompendo-se a contagem do aludido prazo com a ordem de citação, nos termos do art. 240, caput, da Lei nº 13.105 (Código Processual Civil) , de 2015. 
16. 	Sem prejuízo, no entanto, do respeito a esse entendimento do Tribunal, reitero a minha ressalva já registrada em vários outros julgados do TCU no sentido de que, na ausência de lei específica, o TCU não deveria aplicar qualquer prazo prescricional sobre a referida pretensão punitiva ou, então, na pior das hipóteses, o Tribunal deveria aplicar a regra prescricional fixada pela Lei nº 9.873, de 1999, não só porque ela trata diretamente de prescrição no âmbito do direito administrativo sancionador, mas também porque, entre outras medidas, a aludida lei manda aplicar o prazo prescricional penal, quando a infração administrativa também configure crime, além de determinar expressamente que, no caso de ilícito continuado ou permanente, a contagem do prazo se inicie no dia da cessação do aludido ilícito. 
17. 	A despeito de anotar, então, essa minha posição pessoal, pugno pela aplicação da multa legal em desfavor dos responsáveis, submetendo-me, pois, ao entendimento fixado pelo aludido Acórdão 1441/2016-TCU-Plenário. 
18. 	O TCU deve, portanto, julgar irregulares as contas de Jandelson Gouveia da Silva e de Lucrécio Jorge Gomes Pereira da Silva para condená-los ao pagamento do débito apurados nos autos, além de lhes aplicar a subsequente multa legal.
Ante o exposto, pugno pela prolação do Acórdão ora submetido a este Colegiado.
	
TCU, Sala das Sessões, em 3 de setembro de 2019.
Ministro-Substituto ANDRÉ LUÍS DE CARVALHO 
Relator